臺灣臺中地方法院刑事判決
111年度訴字第593號
公  訴  人  臺灣臺中地方檢察署檢察官
被      告  陳素珠



上列被告因偽造文書等案件，經檢察官提起公訴（110年度調偵
字第61號），本院判決如下：
    主    文
陳素珠犯附表「宣告刑」欄所示之罪，各處該欄所示之刑及沒收
。應執行有期徒刑捌月，如易科罰金，以新臺幣壹仟元折算壹日
。
    犯罪事實
一、陳素珠因經濟困難，為籌款應急或供己花用，竟分別為下列
    犯行:
  ㈠意圖為自己不法之所有，基於行使偽造私文書及詐欺取財之
    犯意，於民國108年3月間，未經楊淑惠、陳素梅(陳素珠之
    胞妹)、陳素娥(陳素珠之胞姐)、陳映志(陳素珠之胞弟)之
    同意或授權(起訴書漏載陳素娥、陳映志，已由公訴檢察官
    補充更正)，由其自任會首，擅自以楊淑惠、陳素梅、陳素
    娥、陳映志等人名義，虛偽填載互助會簿(楊淑惠2會或1會
    ，陳素梅【即「傅太太」】2會，陳素娥1會，陳映志0會或1
    會【置換楊淑惠2會之1會】)，並持向何陳玉妙、許張春燕
    、羅淑等人行使，致使何陳玉妙(1會)、許張春燕(即「種子
    店」，3會)、羅淑(1會)等人誤信楊淑惠等人實際參加合會
    而同意成立合會，約定含會首共計18會，會期自108年3月10
    日起至109年8月10日止，每月10日在陳素珠位於臺中市○○區
    ○○路0段000號住處開標，每會會款為新臺幣(下同)1萬元，
    採外標制（即未得標之活會會員每月應繳納1萬元，得標之
    死會會員則繳交1萬元加上其先前得標標金之金額【起訴書
    誤載為「即未得標之活會會員每月應繳納1萬元扣除得標利
    息之會金，得標之死會會員則繳交1萬元之會金」，已由公
    訴檢察官更正】），底標至少800元，並約定於開標日後3日
    內將應繳納金額交由陳素珠收取後，轉交予得標者(下稱甲
    會)，且約定何陳玉妙之會款由陳素珠先前積欠款項70萬元
    中扣抵;其後，復利用各會員彼此未聯繫，亦未到場觀看投
    、開標之機會，接續先後於上開合會會期中之某4次開標日
    ，以電話通知未到場會員，假稱係由楊淑惠或陳映志(上2人
    合計得標1次)，或陳素梅(得標2次)，或陳素娥(得標1次)得
    標云云，以此方式詐取何陳玉妙、許張春燕、羅淑等會員所
    繳交之合會款(按以何陳玉妙【1會】、許張春燕【3會】、
    羅淑【1會】等實際出面追償之被害人計算之，至少詐取約2
    0萬元之利益【計算式:合計5會1萬元4次得標=20萬元】)
    ，並足以生損害於楊淑惠、陳素梅、陳素娥、陳映志及何陳
    玉妙、許張春燕、羅淑等會員之權益。
  ㈡意圖為自己不法之所有，基於行使偽造私文書及詐欺取財之
    犯意，於108年4月間，未經楊淑惠、陳素梅之同意或授權(
    起訴書誤載陳素娥、陳映志，已由公訴檢察官更正)，由其
    自任會首，擅自以楊淑惠、陳素梅之名義，虛偽填載互助會
    簿(楊淑惠2會，陳素梅1會)，並持向羅淑行使，致使羅淑誤
    信楊淑惠等人實際參加合會而同意成立合會，約定含會首共
    計15會，會期自108年4月10日起至109年6月10日止，每月10
    日在陳素珠位於臺中市○○區○○路0段000號住處開標，每會會
    款為2萬元，採外標制（即未得標之活會會員每月應繳納2萬
    元，得標之死會會員則繳交2萬元加上其先前得標標金之金
    額【起訴書誤載為「即未得標之活會會員每月應繳納2萬元
    扣除得標利息之會金，得標之死會會員則繳交2萬元之會金
    」，已由公訴檢察官更正】)，底標至少1,300元，並約定於
    開標日後3日內將應繳納金額交由陳素珠收取後，轉交予得
    標者(下稱乙會);其後，復利用各會員彼此未聯繫，亦未到
    場觀看投、開標之機會，接續先後於上開合會會期中之某3
    次開標日，以電話通知未到場活會會員，假稱係楊淑惠(得
    標2次)，或陳素梅(得標1次)云云，以此方式詐取羅淑等會
    員所繳交之合會款(按以羅淑【1會】即實際出面追償之被害
    人計算之，至少詐取約6萬元之利益【計算式:合計1會2萬
    元3次得標=6萬元】)，並足以生損害於楊淑惠、陳素梅及
    羅淑等會員之權益。嗣何陳玉妙、許張春燕、羅淑等人於10
    9年4月間，前往陳素珠住處索款時，始悉陳素珠早已捲款潛
    逃，不知去向，始知受騙。
二、案經何陳玉妙、許張春燕、羅淑共同委由黃邦哲律師訴請臺
    灣臺中地方檢察署檢察官偵查起訴。
    理    由
一、證據能力
　　本判決認定犯罪事實所引用之被告以外之人於審判外之言詞
    或書面證據等供述證據，公訴人及被告、辯護人在本庭審理
    時均同意作為證據使用，復經本庭審酌認該等證據之作成無
    違法、不當或顯不可信之情況，依刑事訴訟法第159條之5第
    1項規定，均有證據能力；又本案認定事實引用之卷內其餘
    非供述證據，並無證據證明係公務員違背法定程序取得，依
    同法第158條之4規定反面解釋，亦均有證據能力。
二、認定犯罪事實所憑證據及理由
    上揭犯罪事實，業據被告陳素珠於本院準備程序及審理時坦
    承不諱（見本院卷P44至46、P87），並有告訴人何陳玉妙、
    許張春燕、羅淑於警詢時、偵查中之指證(見他卷P61至63、
    P65至67、P69至71、P157至159、調偵卷P47至51)，及被害
    人陳素娥、陳映志、陳素梅於本院準備程序時之證述(見本
    院卷P49)可按，並有附表一即告訴人遭詐騙金額一覽表（甲
    會）、附表二即告訴人遭詐騙金額一覽表（乙會）、告證三
    即甲會互助會簿影本3本、告證四即乙會互助會簿影本1本10
    9年12月16日職務報告(見他卷P11、P13、P23至33、P35至37
    、P103)、修正後附表一即告訴人遭詐騙金額一覽表（甲會
    ）、修正後附表二即告訴人遭詐騙金額一覽表（乙會）(見
    調偵卷P105、P107)附卷可佐，足認被告上開任意性自白與
    事實相符，堪予採信。是本案事證明確，被告上開犯行洵堪
    認定，應依法論罪科刑。
三、論罪科刑
　㈠核被告陳素珠就犯罪事實一㈠、㈡所為，均係犯刑法第216條、
    第210條行使偽造私文書及刑法第339條第1項詐欺取財罪。
    被告偽造互助會簿之低度行為，為行使之高度行為所吸收，
    均不另論罪。又被告就犯罪事實一㈠、㈡犯行，係於密接時、
    地，接續多次以冒名得標方式，詐取合會款，而侵害同一法
    益，各行為獨立性極為簿弱，依一般社會健全觀念，應視為
    數個舉動之接續施行，為接續犯，而應各論以1次詐欺取財
    罪名。
　㈡被告就犯罪事實一㈠、㈡犯行，均係以行使偽造私文書之方式
    ，作為遂行詐欺取財犯行之一部，應認其係以1行為而觸犯
    上開2罪名，為想像競合犯，依刑法第55條前段規定，應從
    較重之行使偽造私文書罪處斷。
　㈢被告就犯罪事實一㈠、㈡犯行，犯意各別，行為互殊，應分論
    併罰。  
　㈣爰以被告之責任為基礎，審酌：1.被告為獲取不法利益，以
    行使偽造文書及冒名得標方式，詐取合會款，造成告訴人等
    受有財物損失，並損害被冒名人名義之公共信用，所有顯有
    不該。2.被告坦承犯行，但未能與告訴人等和解或賠償所受
    損害之犯後態度。3.被告前無犯罪紀錄之素行情形，有臺灣
    高等法院被告前案紀錄表在卷可參。4.被告自陳之身心健康
    情形、智識程度、家庭經濟狀況（見本院卷P82、P88）暨所
    生實害等一切情狀，量處如主文所示之刑及諭知易科罰金之
    折算標準，並定其應執行刑及諭知易科罰金之折算標準，以
    示懲戒。
四、沒收
　㈠按沒收犯罪所得，屬於犯罪行為人者，沒收之，於全部或一
    部不能沒收或不宜執行沒收時，追徵其價額。刑法第38條之
    1第1項、第3項定有明文。查:
　1.被告就犯罪事實一㈠犯行，至少詐取約20萬元之利益乙節，
    已如前述;又告訴人何陳玉妙之會款係以被告先前積欠款項
    扣抵之情，有告訴人何陳玉妙之證述可按(見他卷P61)，是
    被告就甲會，實際上並未自告訴人何陳玉妙取得合會款，且
    因此犯行而獲取對告訴人何陳玉妙債務扣抵利益，於犯行揭
    發後亦無從再為保有(即犯行揭發後，被告與告訴人何陳玉
    妙結算債務數額，應係恢復至未扣抵前之數額)，故被告就
    犯罪事實一㈠犯行所實際保有之犯罪所得，應扣除告訴人何
    陳玉妙因被告冒名得標而扣抵之債務數額即4萬元(告訴人何
    陳玉妙1會每會1萬元4次冒名得標=4萬元)，為16萬元(即2
    0萬元-4萬元=16萬元)，此部分犯罪所得應依上開規定，宣
    告沒收，於全部或一部不能沒收或不宜執行沒收時，追徵其
    價額。
　2.被告就犯罪事實一㈡犯行，至少詐取約6萬元之利益乙節，亦
    已如前述，是被告該犯罪所得應依上開規定，宣告沒收，於
    全部或一部不能沒收或不宜執行沒收時，追徵其價額。
  ㈡被告就犯罪事實一㈠、㈡犯行，係以擅自載填他人名義方式，
    偽造互助會簿，並無偽造簽名、署押之情形，且該偽造之互
    助會簿於被告交予告訴人等會員後，已非被告所有，是就被
    告所偽造之互助會簿，尚無從宣告沒收，附此敘明。　
  ㈢上開沒收宣告，併執行之。
五、不另為無罪諭知部分
　　公訴雖認被告就犯罪事實一㈠犯行，另有「竟意圖為自己不
    法之所有，基於詐欺取財之接續犯意，於民國108年3月間向
    何陳玉妙誆稱亟需借款云云，而向其借款新臺幣（下同）70
    萬元，並約定於108年6月起每月還款10萬元，致何陳玉妙陷
    於錯誤，遂同意以上開條件出借款項。詎嗣後陳素珠即不斷
    推託或改以簽發本票方式拖延還款」之行為，就犯罪事實一
    ㈠、㈡犯行，另有「於上開合會會期開始前某日，在前揭開標
    處所內，偽造被冒標人楊淑惠、陳素梅、陳素娥、陳映志之
    署名，而偽造屬準私文書之互助會簿名單，用以表示被冒標
    人楊淑惠、陳素梅願參加上開合會之意」或「於上開合會會
    期開始前某日，在前揭開標處所內，偽造被冒標人楊淑惠、
    陳素梅之署名，而偽造屬準私文書之互助會簿名單，用以表
    示被冒標人陳素娥、陳映志願參加上開合會之意」之行為，
    並認被告該等行為亦成立詐欺取財或行使偽造準私文書罪名
    。惟被告所稱借款事由即亟需借款乙情，並無事證顯示有何
    與事實不符而屬詐術情形，亦難認告訴人何陳玉妙有何因此
    致使其風險評估陷於錯誤情形，而本案被告係以虛偽填載他
    人名義方式，偽造互助會簿(核其性質為私文書，而非與合
    會標單之性質相同，為屬準私文書，公訴意旨應係誤認互助
    會簿即為標單)，且除被告本院準備程序及審理時籠統認罪
    之意思表示外，亦無任何客觀事證(如無標單扣案為證等)顯
    示被告除電知會員以冒名人名義得標之行為外，其另有偽造
    並行使合會標單之行使偽造準私文書行為，是本案事證不足
    證明被告尚有上開公訴意旨所指犯行，惟被告此部分犯行如
    仍成立，依公訴意旨所載則與上開諭知有罪部分，為屬事實
    上或裁判上一罪關係，爰不另為無罪之諭知，附此敘明。
據上論斷，應依刑事訴訟法第299條第1項前段，刑法第210條、
第216條、第339條第1項、第55條前段、第41條第1項前段、第51
條第5款、第38條之1第1項、第3項、第40條之2第1項，刑法施行
法第1條之1第1項，判決如主文。　　
本案經檢察官張子凡提起公訴，檢察官林卓儀到庭執行職務。
中　　華　　民　　國　　111 　年　　 6 　　月　　8　　日
                  刑事第二庭  審判長法  官 陳淑芳
　　　　　　　　　                  法  官 徐煥淵 
　　　　　　　　　                  法  官 王振佑
以上正本證明與原本無異。
如不服本判決應於收受判決後20日內向本院提出上訴書狀，並應
敘述具體理由；其未敘述上訴理由者，應於上訴期間屆滿後20日
內向本院補提理由書（均須按他造當事人之人數附繕本）「切勿
逕送上級法院」。
                                   書記官  王淑燕
中　　華　　民　　國　　111 　年　　6 　　月　　 8　　日
附表:
編號 犯罪事實 宣告刑  1 犯罪事實一㈠ 陳素珠犯行使偽造私文書罪，處有期徒刑陸月，如易科罰金，以新臺幣壹仟元折算壹日。未扣案之犯罪所得新臺幣拾陸萬元，沒收，於全部或一部不能沒收或不宜執行沒收時，追徵其價額。  2 犯罪事實一㈡ 陳素珠犯行使偽造私文書罪，處有期徒刑參月，如易科罰金，以新臺幣壹仟元折算壹日。未扣案之犯罪所得新臺幣陸萬元，沒收，於全部或一部不能沒收或不宜執行沒收時，追徵其價額。 
附錄論罪科刑法條:
刑法第210條
偽造、變造私文書，足以生損害於公眾或他人者，處 5 年以下
有期徒刑。
刑法第216條
行使第 210 條至第 215 條之文書者，依偽造、變造文書或登載
不實事項或使登載不實事項之規定處斷。
刑法第339條第1項
意圖為自己或第三人不法之所有，以詐術使人將本人或第三人之
物交付者，處 5 年以下有期徒刑、拘役或科或併科 50 萬元以
下罰金。